---
title: "Tablas y gráficos"
author: "Juan Jácome"
date: today
lang: es
format: 
  html:
    toc: true
    toc-title: "Índice de contenido"
    toc-depth: 3
    number-sections: true
editor: visual
---

```{r config, include=FALSE}
knitr::opts_chunk$set(
  echo = FALSE,        # No muestra el código
  message = FALSE,     # Oculta mensajes
  warning = FALSE,     # Oculta advertencias
  error = FALSE,       # Oculta errores
  cache = FALSE,       # Usa caché
  include = TRUE,      # Sí incluye los resultados
  eval = TRUE          # Evalúa los chunks
)
```

```{r 00_cargar_paquetes, include=FALSE, cache=FALSE}
source("scripts_R/00_cargar_paquetes.R")
```

Este documento presenta un análisis reproducible de los principales resultados obtenidos a partir de la caracterización genómica de aislados clínicos de *Pseudomonas aeruginosa* pertenecientes al linaje ST-253. Utilizando los datos procesados exportados desde el entorno de computación de alto rendimiento (HPC), se generaron nuevamente las tablas y figuras empleadas en el manuscrito, incluyendo los análisis de control de calidad de lecturas y ensamblajes, clasificación taxonómica, tipificación MLST, filogenia basada en SNPs y caracterización del resistoma. El objetivo de este documento es facilitar la reproducibilidad computacional de los resultados y proporcionar una representación integrada de los análisis realizados mediante un flujo de trabajo completamente reproducible en R y Quarto.



## Características de las muestras

```{r cargar_datos, include=FALSE, cache=FALSE}

source("scripts_R/01_cargar_datos.R")
```

```{r tabla_metadata}
#| label: tbl-metadata-aislados
#| tbl-cap: "Características generales de los aislados clínicos de *Pseudomonas aeruginosa* incluidos en el estudio. Se presenta información correspondiente al paciente, tipo de muestra, origen clínico, edad, sexo y accesiones públicas asociadas a cada aislamiento."

source("scripts_R/02_tabla_metadata.R")
tabla_metadata_ft
```

## Análisis de calidad de lecturas `Nanopore`

```{r 03_qc_reads.R}

source("scripts_R/03_qc_reads.R")
```


```{r fig-qc-phred}
#| label: fig-qc-phred
#| fig-cap: "Cambio de calidad promedio Phred tras el filtrado de lecturas `Nanopore`."
#| fig-width: 9
#| fig-height: 6

grafico_phred
```

```{r fig-qc-phred}
#| label: tbl-qc-nanopore
#| tbl-cap: "Métricas de calidad de lecturas `Nanopore` antes y después del filtrado."

tabla_qc_resultados_ft
```

## Análisis de calidad de ensamblados genómicos

```{r 04_qc_assembly.R}
source("scripts_R/04_qc_assembly.R")
```

```{r table_qc_trat}
#| label: tbl-resumen-estrategia-ensamblaje
#| tbl-cap: "Resumen comparativo de métricas QUAST y BUSCO según estrategia de ensamblaje."

tabla_resumen_estrategia_ft
```

```{r table_qc_ass_final}
#| label: tbl-resumen-ass-final
#| tbl-cap: "Métricas QUAST y BUSCO de los ensamblajes finales filtrados y pulidos con Medaka."

tabla_ensamblaje_final_ft
```

## Evaluación taxonómica de ensamblados y tipificación MLST


```{r table_kraken}
#| label: tbl-kraken
#| tbl-cap: "Composición taxonómica de los ensamblajes bacterianos determinada mediante Kraken2."

source("scripts_R/05_kraken.R")
tabla_resumen_especies_ft
```

```{r 06_mlst}
#| label: fig-mlst-medaka
#| fig-cap: "Comparación del estado de los alelos MLST entre los ensamblajes sin pulido y los ensamblajes corregidos con Medaka. ND = No determinado, ST = Sequence Type"
#| fig-width: 14
#| fig-height: 8
#| out-width: "100%"
#| fig-align: center

source("scripts_R/06_mlst.R")
p_st_final
```


```{r tbl-trpE}
#| label: tbl-trpE
#| tbl-cap: "Diferencias nucleotídicas y aminoacídicas identificadas entre los alelos trpE-433 y trpE-3."

source("scripts_R/06.1_gen_st.R")
ft_trpE
```

## Análisis filogenómico basado en SNPs

```{r fig-filogenia-st253}
#| label: fig-filogenia-st253
#| fig-cap: "Árboles filogenómicos inferidos a partir de 13 SNPs identificados en un alineamiento del genoma núcleo de 6,537,648 pb compartido entre los aislados analizados. El panel superior (A) muestra la relación filogenómica global incluyendo la referencia PA14 (ST-253) y el outgroup PAO1 (ST-549). El panel inferior (B) muestra la microevolución intra-linaje ST-253, resaltando los principales grupos clínicos observados."
#| fig-width: 15
#| fig-height: 16
#| out-width: "100%"
#| fig-align: center

source("scripts_R/07_filogenia.R")
figura_phyl_1
```

```{r fig-heatmap-snp}
#| label: fig-heatmap-snp
#| fig-cap: "Heatmap de distancias SNP entre los aislados clínicos de *Pseudomonas aeruginosa* ST-253. Los valores representan el número de SNPs observados entre pares de aislados a partir del alineamiento del *core genome*. El dendrograma refleja el agrupamiento jerárquico basado en las distancias genómicas."
#| fig-width: 11
#| fig-height: 10
#| out-width: "100%"
#| fig-align: center

source("scripts_R/08_snps.R")
grid::grid.newpage()
grid::grid.draw(p_snp_final_completo)
```

```{r fig-divergencia-calidad}
#| label: fig-divergencia-calidad
#| fig-cap: "Relación entre la divergencia genética respecto a la cepa de referencia PA14 y diferentes métricas de calidad del ensamblaje. (A) Distancia genética versus posiciones ambiguas (N) en el alineamiento del genoma núcleo. (B) Distancia genética versus N50 del ensamblaje. (C) Distancia genética versus número de contigs. Los resultados muestran que los aislados más divergentes tendieron a presentar ensamblajes más fragmentados y una mayor cantidad de posiciones ambiguas."
#| fig-width: 11
#| fig-height: 5
#| out-width: "100%"
#| fig-align: center

source("scripts_R/07.1_filogenia.R")

fig_divergencia_calidad
```


```{r tbl-correlaciones-divergencia}
#| label: tbl-correlaciones-divergencia
#| tbl-cap: "Correlaciones de Spearman entre la divergencia genética respecto a PA14 y distintas métricas de calidad del ensamblaje."

ft_correlaciones
```

## Análisis de Resistoma


```{r 09_resistoma}
source("scripts_R/09_resistoma.R")
```

```{r fig-resistoma-g}
#| label: fig-resistoma-global
#| fig-cap: "Resumen global de mecanismos y clases de resistencia identificados mediante AMRFinderPlus en los aislados clínicos de *Pseudomonas aeruginosa* ST-253."
#| fig-width: 14
#| fig-height: 6

p_final_resist
```

```{r fig-perfil-resistoma}
#| label: fig-perfil-resistoma
#| fig-cap: "Perfil de genes y mutaciones asociados a resistencia antimicrobiana en los aislados clínicos de *Pseudomonas aeruginosa* ST-253. Los colores representan genes AMR adquiridos, mutaciones puntuales y mutaciones disruptivas identificadas mediante AMRFinderPlus"
#| fig-width: 14
#| fig-height: 6

p_heatmap_genes_detalle
```


```{r fig-resistoma-fenotipo}
#| label: fig-resistoma-fenotipo
#| fig-cap: "Perfil resistómico y fenotipo antimicrobiano de los aislados clínicos de *Pseudomonas aeruginosa* ST-253, ordenados por paciente. Se muestra información clínica y molecular de cada aislado, incluyendo paciente, sexo, tipo de muestra, genes y mutaciones asociados a resistencia antimicrobiana, así como el perfil fenotípico de susceptibilidad a antibióticos. Los colores representan genes AMR adquiridos, mutaciones puntuales, mutaciones disruptivas y categorías de susceptibilidad fenotípica. Las barras superiores agrupan los determinantes genéticos y antibióticos según su mecanismo de resistencia y familia antimicrobiana, respectivamente. Abreviaturas: AMK = amikacina, GEN = gentamicina, CAZ = ceftazidima, FEP = cefepime, IPM = imipenem, MEM = meropenem, TZP = piperacilina/tazobactam, CIP = ciprofloxacina y LVX = levofloxacina."
#| fig-width: 16
#| fig-height: 9

source("scripts_R/10_genotipo_fenotipo.R")

# Guardamos todo el dibujo procesado con sus leyendas en una variable
draw(
  figura_final,
  ht_gap = unit(c(3, 3), "mm"), 
  annotation_legend_list = grupo_leyendas
)
```
