---
title: "Tablas y gráficos generados"
author: "Juan Jácome"
date: today
lang: es
format: 
  html:
    toc: true
    toc-title: "Índice de contenido"
    toc-depth: 3
    number-sections: true
editor: visual
---

```{r config, include=FALSE}
knitr::opts_chunk$set(
  echo = FALSE,        # No muestra el código
  message = FALSE,     # Oculta mensajes
  warning = FALSE,     # Oculta advertencias
  error = FALSE,       # Oculta errores
  cache = TRUE,       # Usa caché
  include = TRUE,      # Sí incluye los resultados
  eval = TRUE          # Evalúa los chunks
)
```


```{r 00_cargar_paquetes, include=FALSE, cache=FALSE}
source("scripts_R/00_cargar_paquetes.R")
```

Este documento presenta un análisis reproducible de los principales resultados obtenidos a partir de la caracterización genómica de aislados clínicos de *Pseudomonas aeruginosa* pertenecientes al linaje ST-253. Utilizando los datos procesados exportados desde el entorno de computación de alto rendimiento (HPC), se generaron nuevamente las tablas y figuras empleadas en el manuscrito, incluyendo los análisis de control de calidad de lecturas y ensamblajes, clasificación taxonómica, tipificación MLST, filogenia basada en SNPs y caracterización del resistoma. El objetivo de este documento es facilitar la reproducibilidad computacional de los resultados y proporcionar una representación integrada de los análisis realizados mediante un flujo de trabajo completamente reproducible en R y Quarto.


# Descripción de las muestras

```{r cargar_datos, include=FALSE, cache=FALSE}

source("scripts_R/01_cargar_datos.R")
```

```{r tabla_metadata}
#| label: tbl-metadata-aislados
#| tbl-cap: "Características generales de los aislados clínicos de *Pseudomonas aeruginosa* incluidos en el estudio. Se presenta información correspondiente al paciente, tipo de muestra, origen clínico, edad, sexo y accesiones públicas asociadas a cada aislamiento."

source("scripts_R/02_tabla_metadata.R")
tabla_metadata_ft
```

# Calidad de las secuencias
```{r 03_qc_reads.R}

source("scripts_R/03_qc_reads.R")
```

```{r fig-qc-phred}
#| label: fig-qc-phred
#| fig-cap: "Cambio de calidad promedio Phred tras el filtrado de lecturas Nanopore."
#| fig-width: 9
#| fig-height: 6

grafico_phred
```

```{r fig-qc-phred}
#| label: tbl-qc-nanopore
#| tbl-cap: "Métricas de calidad de lecturas Nanopore antes y después del filtrado."


tabla_qc_resultados_ft
```

# Calidad de ensamblados
```{r 04_qc_assembly.R}
source("scripts_R/04_qc_assembly.R")
```

```{r table_qc_trat}
#| label: tbl-resumen-estrategia-ensamblaje
#| tbl-cap: "Resumen comparativo de métricas QUAST y BUSCO según estrategia de ensamblaje."

tabla_resumen_estrategia_ft
```

```{r table_qc_ass_final}
#| label: tbl-resumen-ass-final
#| tbl-cap: "Métricas QUAST y BUSCO de los ensamblajes finales filtrados y pulidos con Medaka."

tabla_ensamblaje_final_ft
```

# Identificación taxonómica
```{r table_kraken}
#| label: tbl-kraken
#| tbl-cap: "Composición taxonómica de los ensamblajes bacterianos determinada mediante Kraken2."

source("scripts_R/05_kraken.R")
tabla_resumen_especies_ft
```

# Tipificación MLST
```{r 06_mlst}
#| label: fig-mlst-medaka
#| fig-cap: "Comparación del estado de los alelos MLST entre los ensamblajes sin pulido y los ensamblajes corregidos con Medaka. ND = No determinado, ST = Sequence Type"
#| fig-width: 14
#| fig-height: 8
#| out-width: "100%"
#| fig-align: center

source("scripts_R/06_mlst.R")
p_st_final
```

# Filogenia
```{r fig-filogenia-st253}
#| label: fig-filogenia-st253
#| fig-cap: "Árboles filogenómicos basados en SNPs del genoma core de aislados clínicos de Pseudomonas aeruginosa ST-253. El panel superior (A) muestra la relación filogenómica global incluyendo la referencia PA14 (ST-253) y el outgroup PAO1 (ST-549). El panel inferior (B) muestra la microevolución intra-linaje ST-253, resaltando los principales clados clínicos observados."
#| fig-width: 15
#| fig-height: 11
#| out-width: "100%"
#| fig-align: center

source("scripts_R/07_filogenia.R")
figura_phyl_1
```

# Matriz de distancias basadas en SNPs
```{r fig-heatmap-snp}
#| label: fig-heatmap-snp
#| fig-cap: "Heatmap de distancias SNP entre los aislados clínicos de *Pseudomonas aeruginosa* ST-253. Los valores representan el número de SNPs observados entre pares de aislados a partir del alineamiento del *core genome*. El dendrograma refleja el agrupamiento jerárquico basado en las distancias genómicas."
#| fig-width: 11
#| fig-height: 10
#| out-width: "100%"
#| fig-align: center

source("scripts_R/08_snps.R")
grid::grid.newpage()
grid::grid.draw(p_snp_final_completo)
```

# Resistoma
```{r 09_resistoma}
source("scripts_R/09_resistoma.R")
```

```{r fig-resistoma-g}
#| label: fig-resistoma-global
#| fig-cap: "Resumen global de mecanismos y clases de resistencia identificados mediante AMRFinderPlus en los aislados clínicos de *Pseudomonas aeruginosa* ST-253."
#| fig-width: 14
#| fig-height: 6

p_final_resist
```

```{r fig-perfil-resistoma}
#| label: fig-perfil-resistoma
#| fig-cap: "Perfil de genes y mutaciones asociados a resistencia antimicrobiana en los aislados clínicos de *Pseudomonas aeruginosa* ST-253. Los colores representan genes AMR adquiridos, mutaciones puntuales y mutaciones disruptivas identificadas mediante AMRFinderPlus."
#| fig-width: 14
#| fig-height: 6

draw(p_heatmap_genes_detalle, merge_legend = TRUE)
```


# Genotipo más Fenotipo
```{r fig-filogenia-resistoma}
#| label: fig-filogenia-resistoma
#| fig-cap: "Relación filogenética, perfil resistómico y fenotipo antimicrobiano de los aislados clínicos de *Pseudomonas aeruginosa* ST-253. El árbol filogenético basado en SNPs del core genome se muestra junto con información clínica y molecular de cada aislado, incluyendo sexo, tipo de muestra, paciente, genes y mutaciones asociados a resistencia antimicrobiana, así como el perfil fenotípico de susceptibilidad a antibióticos. Los colores representan genes AMR adquiridos, mutaciones puntuales, mutaciones disruptivas y categorías de resistencia fenotípica. Las barras superiores agrupan los genes y antibióticos según su mecanismo de resistencia y familia antimicrobiana, respectivamente. Abreviaturas de antibióticos: AMK = amikacina, GEN = gentamicina, CAZ = ceftazidima, FEP = cefepime, IPM = imipenem, MEM = meropenem, TZP = piperacilina/tazobactam, CIP = ciprofloxacina y LVX = levofloxacina."
#| fig-width: 16
#| fig-height: 9

source("scripts_R/10_genotipo_fenotipo.R")

figura_final
```
